臺灣高等法院刑事判決
110年度上訴字第892號
上  訴  人  
即  被  告  陳乃聖




上列上訴人因詐欺案件，不服臺灣新北地方法院109年度審訴字
第1534號，中華民國109年9月30日第一審判決（起訴案號：臺灣
新北地方檢察署109年度偵字第6190號），提起上訴，本院判決
如下：
    主  文
原判決撤銷。
陳乃聖犯三人以上共同冒用公務員名義詐欺取財罪，處有期徒刑
壹年參月。
    事  實
一、陳乃聖於民國108年8、9月間某日，參與由真實姓名年籍不
    詳暱稱為「鈴木一郎」、「K」、「神奇的海螺」等成年人
    所組成之詐欺集團(參與犯罪組織之犯行，業經本院以109年
    度上訴字第1120號判處罪刑，嗣經最高法院判決上訴駁回確
    定)，擔任該詐欺集團向被害人收取金融機構存摺及提款卡
    之「收簿手」，以及負責提領被害人帳戶內款項之「車手」
    工作。陳乃聖與該集團暱稱「鈴木一郎」、「K」、「神奇
    的海螺」及所屬詐欺集團成年成員共同意圖為自己不法之所
    有，基於三人以上共同冒用公務員名義犯詐欺取財、以不正
    方法由自動付款設備取得他人之物及洗錢之犯意聯絡，先由
    該詐欺集團所屬不詳成年成員於108年9月24日上午11時許，
    傳送電信費用未繳之訊息予趙仕英，嗣趙仕英回撥查詢時，
    再佯為中華電信員工，誆稱因其積欠電信費，且帳戶涉及犯
    罪，要徹查其帳戶云云，再將電話轉至佯為特偵組主任「張
    介欽」，要求趙仕英須將帳戶之提款卡及密碼交出以供驗證
    ，致趙仕英陷於錯誤，於同日11時50分許，依詐欺集團成年
    成員指示，攜帶其所有中華郵政股份有限公司帳號000-0000
    000-0000000號帳戶（下稱郵局帳戶）、合作金庫銀行帳號0
    00-0000000000000號帳戶（下稱合庫帳戶）之提款卡，至新
    北市○○區○○路000號前。陳乃聖即依上開暱稱為「鈴木一郎
    」之指示，前往上述地點跟趙仕英拿取上開郵局帳戶、合庫
    帳戶之提款卡及密碼，再於同日12時許，先後前往新北市板
    橋區、中和區之便利商店及郵局、合庫設置之自動櫃員機，
    接續將提款卡插入自動櫃員機並輸入密碼，以此不正方法使
    自動櫃員機之辨識系統誤判陳乃聖係有權提款之人，利用自
    動櫃員機提領上開郵局帳戶新臺幣（下同）15萬元(接續提
    領2萬元、2萬元、6萬元、5萬元)及合庫帳戶內15萬元(接續
    提領2萬元共6筆、3萬元1筆)後，隨即將所提領之款項交由
    「神奇的海螺」，再由「神奇的海螺」層轉「鈴木一郎」、
    「K」，以製造金流斷點，致無從追查前揭犯罪所得。嗣經
    趙仕英發覺有異，報警處理，而悉上情。　　
二、案經趙仕英訴由新北市政府警察局中和分局報請臺灣新北地
    方檢察署檢察官偵查起訴。
    理  由
壹、證據能力部分：　 
    按被告以外之人於審判外之陳述，雖不符刑事訴訟法第159
    條之1至第159條之4之規定，而經當事人於審判程序同意作
    為證據，法院審酌該言詞陳述或書面陳述作成時之情況，認
    為適當者，亦得為證據。又當事人、代理人或辯護人於法院
    調查證據時，知有第159條第1項不得為證據之情形，而未於
    言詞辯論終結前聲明異議者，視為有前項之同意，同法第15
    9條之5亦有明定。查本件檢察官、上訴人即被告(下稱被告)
    陳乃聖就本判決下列所引被告以外之人於審判外陳述之證據
    能力均不予爭執，迄至言詞辯論終結，亦未對該等證據之證
    據能力聲明異議，本院審酌該些供述證據作成時，核無違法
    取證或其他瑕疵，認為以之作為本案之證據屬適當，自有證
    據能力。其餘資以認定被告犯罪事實之非供述證據，均查無
    違反法定程序取得之情形，依刑事訴訟法第158條之4反面規
    定，亦具證據能力。
貳、實體部分：
一、本案認定犯罪事實所憑之證據及理由：
　㈠訊據被告除否認涉犯洗錢罪外，上開其餘犯罪事實，迭據被
    告於警詢、原審及本院準備程序、審理時，均坦承不諱（見
    偵卷第3至6頁，原審卷第207、212頁，本院卷第61、131頁
    ），核與證人即告訴人趙仕英於警詢中之證述（見偵卷第7
    、8頁），情節大致相符，並有告訴人提出之內政部警政署
    反詐騙案件紀錄表、郵局帳戶、合庫帳戶交易明細表各1 份
    、手機通聯紀錄翻拍照片、郵局帳戶、合庫帳戶封面照片各
    1 張及監視錄影畫面翻拍照片12張等資料在卷可稽（見偵卷
    第12至15、21、30至33頁），足認被告上開任意性自白核與
    事實相符，應堪採信。
　㈡被告雖否認其所為構成洗錢罪云云，惟洗錢防制法業於105年
    12月28日修正公布，並於106年6月28日生效施行，本次修法
    就洗錢行為之定義（第2條）、前置犯罪之門檻（第3條）、
    特定犯罪所得之定義（第4條），皆有修正，抑且因應洗錢
    行為定義之修正，將修正前同法第11條第1項、第2項區分為
    自己或為他人洗錢罪，而有不同法定刑度，合併移列至第14
    條第1項，亦不再區分為不同罪責，同處7年以下有期徒刑，
    併科500 萬元以下罰金，以求與國際規範接軌，澈底打擊洗
    錢犯罪。從而新法第14條第1項之一般洗錢罪，只須有第2條
    各款所示洗錢行為之一，而以第3條規定之特定犯罪作為聯
    結為已足。申言之，洗錢之定義，在新法施行後，與修正前
    規定未盡相同，因此是否為洗錢行為，自應就犯罪全部過程
    加以觀察，不僅須行為人客觀上有掩飾或隱匿特定犯罪所得
    之財物或財產上利益之具體作為，主觀上更須具有掩飾或隱
    匿其犯罪所得或變得之財產或財產上利益與犯罪之關聯性，
    使其來源形式上合法化，以逃避國家追訴、處罰之犯罪意思
    ，始克相當。過去實務認為，行為人對犯特定犯罪所得之財
    物或利益作直接使用或消費之處分行為，或僅將自己犯罪所
    得財物交予其他共同正犯，祇屬犯罪後處分贓物之行為，非
    本條例所規範之洗錢行為，惟依新法規定，倘行為人意圖掩
    飾或隱匿特定犯罪所得來源，而將特定犯罪所得直接消費處
    分，甚或交予其他共同正犯予以隱匿，或由共同正犯以虛假
    交易外觀掩飾不法金流移動，即難認僅單純犯罪後處分贓物
    之行為，應仍構成新法第2條第1或2款之洗錢行為（最高法
    院108年度台上字第3086號、109年度台上字第436號判決意
    旨參照）。本案告訴人係接獲被告所屬詐欺集團成員傳送電
    信費用未繳之訊息，回撥查詢時，再佯稱中華電信員工，誆
    稱其積欠電信費，且帳戶涉及犯罪，要徹查其帳戶云云，再
    將電話轉至佯為特偵組主任「張介欽」，要求趙仕英將帳戶
    之提款卡及密碼交出以供驗證，使趙仕英誤以為真，依指示
    將其所有之郵局帳戶、合庫帳戶之提款卡交給被告，被告取
    得提款卡後，再接續自上開帳戶中提領各15萬元(共計30萬
    元)，並將款項均交給「神奇的海螺」，再由「神奇的海螺
    」輾轉將款項交給「鈴木一郎」、「K」，足認被告明知要
    將詐騙款項做層層移轉，製造金流斷點，致難以追查前揭犯
    罪所得，達成隱匿犯罪所得之效果，依上開說明，足認被告
    主觀上有隱匿或掩飾其所屬詐欺犯罪集團之詐欺犯罪所得，
    以逃避國家追訴或處罰之意思，自屬洗錢防制法第2條第1款
    所規範之洗錢行為。從而，被告辯稱並無洗錢犯行云云，自
    難認可採。
  ㈢綜上所述，本案事證已臻明確，被告犯行洵堪認定，應依法
    論科。
二、論罪：　　
  ㈠按刑法第339條之2第1項之以不正方法由自動付款設備取得他
    人之物罪，其所謂「不正方法」，係泛指一切不正當之方法
    而言，並不以施用詐術為限，例如以強暴、脅迫、詐欺、竊
    盜或侵占等方式取得他人之提款卡及密碼，再冒充本人由自
    動提款設備取得他人之物，或以偽造他人之提款卡由自動付
    款設備取得他人之物等等，均屬之（最高法院94年度台上字
    第4023號判決參照）。
　㈡被告加入「鈴木一郎」、「K」、「神奇的海螺」等成年人所
    組成之詐欺集團，由本案詐欺集團之不詳成員分別向告訴人
    佯稱係中華電信客服人員、特偵組主任「張介欽」，而向告
    訴人施用詐術以詐取財物，被告再依「鈴木一郎」之指示，
    前往拿取告訴人上述2個帳戶之提款卡提領款項，冒充告訴
    人本人並輸入所詐得各該金融帳戶之提款密碼，以不正方法
    由自動付款設備盜領告訴人金融帳戶內之款項，並將款項交
    付「神奇的海螺」，再層轉「鈴木一郎」、「K」收取，手
    法曲折迂迴，目的在製造詐欺犯罪所得之金流斷點，使偵查
    人員偵辦不易，實質上使該等犯罪所得嗣後之流向不明，達
    成隱匿犯罪所得之效果，是核被告所為，係犯刑法第339條
    之4第1項第1款、第2款之三人以上冒用公務員名義共犯詐欺
    取財罪、同法第339條之2第1項之以不正方法由自動付款設
    備取得他人之物罪，及洗錢防制法第14條第1項之洗錢罪。
    被告所犯上開加重詐欺罪、以不正方法由自動付款設備取得
    他人之物罪及洗錢罪，係一行為觸犯數罪名，為想像競合犯
    ，應依刑法第55條規定，從一重之三人以上冒用公務員名義
    共犯詐欺取財罪處斷。起訴意旨漏未論及刑法第339條之2第
    1項以不正方法由自動付款設備取得他人之物罪及洗錢防制
    法第14條第1項之洗錢罪，雖有未洽，惟此部分犯行與業經
    起訴之加重詐欺犯行間，具有想像競合之裁判上一罪關係，
    已如前述，為本案起訴效力所及，復經本院於審判期日踐行
    罪名告知程序而為被告所知悉（見本院卷第130頁），併經
    言詞辯論，無礙被告訴訟防禦權之行使，本院自應併予審理
    。　
　㈢被告所屬詐欺集團成員對告訴人施行詐術，使其交付郵局帳
    戶、合庫帳戶之提款卡及密碼，再由被告於密接時間內，分
    數次提領款項，係侵害告訴人之同一財產法益，各行為之獨
    立性極為薄弱，依一般社會健全觀念，難以強行分開，在刑
    法評價上，應視為數個舉動之接續施行，合為包括之一行為
    予以評價，較為合理，應依接續犯論以包括之一罪。
　㈣按共同正犯之成立，祇須具有犯意之聯絡，行為之分擔，既
    不問犯罪動機起於何人，亦不必每一階段犯行，均經參與（
    最高法院34年上字第862號判例意旨參照）。次按共同正犯
    之意思聯絡，原不以數人間直接發生者為限，即有間接之聯
    絡者，亦包括在內（最高法院77年台上字第2135號判例意旨
    參照）；又意思之聯絡並不限於事前有所謀議，即僅於行為
    當時有共同犯意之聯絡者，亦屬之，且其表示之方法，亦不
    以明示通謀為必要，即相互間有默示之合致，亦無不可（最
    高法院73年台上字第2364號判例意旨參照）；再共同實施犯
    罪行為之人，在合同意思範圍以內，各自分擔犯罪行為之一
    部，相互利用他人之行為，以達其犯罪之目的者，即應對於
    全部所發生之結果，共同負責（最高法院28年上字第3110號
    判例意旨參照）；且共同正犯間，非僅就其自己實施之行為
    負其責任，並在犯意聯絡之範圍內，對於他共同正犯所實施
    之行為，亦應共同負責（最高法院32年上字第1905號判例意
    旨參照）。查被告雖未直接對告訴人施以詐術，惟其擔任車
    手，負責為詐欺集團向告訴人收取提款卡並提領款項，主觀
    上係以自己犯罪之意思分擔實行犯罪構成要件之行為，並與
    其他詐欺集團成年成員間有犯意聯絡及行為分擔無疑，自屬
    共同正犯。是被告與「鈴木一郎」、「K 」、「神奇的海螺
    」及該詐欺集團其他不詳成年成員間，就本案詐騙犯行具有
    犯意聯絡及行為分擔，自屬共同正犯。
　㈤關於刑法第59條規定之審酌：　
　　按刑法第59條所規定之酌量減輕其刑，係裁判上之減輕，必
    以犯罪之情狀顯可憫恕，認為科以最低度刑仍嫌過重者，始
    有其適用（最高法院98年度台上字第6342號、88年度台上字
    第1862號判決意旨參照）。而刑法第59條於94年2月2日修正
    公布，將原規定「犯罪之情狀可憫恕者，得酌量減輕其刑」
    修正為「犯罪之情狀顯可憫恕，認科以最低度刑仍嫌過重者
    ，得酌量減輕其刑」。其修正理由第1點表明「現行第59條
    在實務上多從寬適用。為防止酌減其刑之濫用，自應嚴定其
    適用之條件，以免法定刑形同虛設，破壞罪刑法定之原則」
    ，足見立法者透過修法以規制法院從嚴適用刑法第59條之立
    法目的。本於權力分立及司法節制，裁判者自不宜無視該立
    法意旨，而於個案恣意以該條寬減被告應負刑責，俾維法律
    安定與尊嚴。再觀之刑法第339條之4之立法理由「一、本條
    新增。二、近年來詐欺案件頻傳，且趨於集團化、組織化，
    甚至結合網路、電信、通訊科技，每每造成廣大民眾受騙，
    此與傳統犯罪型態有別，若僅論以第339條詐欺罪責，實無
    法充分評價行為人之惡性。參酌德國、義大利、奧地利、挪
    威、荷蘭、瑞典、丹麥等外國立法例，均對於特殊型態之詐
    欺犯罪定有獨立處罰規定，爰增訂本條加重詐欺罪，並考量
    此等特殊詐欺型態行為之惡性、對於社會影響及刑法各罪衡
    平，將本罪法定刑定為一年以上七年以下有期徒刑，得併科
    （新臺幣，下同）一百萬元以下罰金，且處罰未遂犯。…」
    等語可知，立法者認為如被告此種集團化、組織化之詐欺犯
    行惡性重大，而新增本罪，並將本罪之法定刑定為1年以上7
    年以下有期徒刑，得併科100萬元以下罰金。經查，本案被
    告所屬詐欺集團向告訴人詐取財物，告訴人遭詐騙金額非少
    ，衡諸近來詐騙集團詐欺犯罪猖獗，遍及國內外，此等詐欺
    行為非但對於社會秩序危害甚大，且侵害廣大民眾之財產法
    益甚鉅，更破壞人際往來之信任感，而被告正值青壯之年，
    非無謀生能力，竟不思以正當途徑獲取所需，所為使詐騙集
    團更加氾濫，造成被害人財產受損，影響非微，被告所犯本
    案之罪，並無客觀上足以引起一般同情之特殊原因與環境，
    難認其犯罪之情狀顯可憫恕，而有何情輕法重之處，自無適
    用刑法第59條規定酌減其刑之餘地。　　
三、撤銷改判之理由：
　㈠原審認被告所犯事證明確，予以論罪科刑，固非無見。惟查
    ，本件被告所為，除犯刑法加重詐欺罪、以不正方法由自動
    付款設備取得他人之物罪外，尚構成洗錢防制法第14條第1
    項之洗錢罪，此部分與檢察官起訴部分，具有想像競合之裁
    判上一罪關係，而為本案起訴效力所及，已如前述，原審漏
    未就此部分予以判決，尚未有合。　　
  ㈡被告上訴意旨略以：被告自警詢中即坦承犯行，也有供出上
    游，被告係遭受債主「K」一行人脅迫下，才會犯下本案，
    被告育有1名幼女及年老父母，家境困難，請考量被告之犯
    罪動機，依刑法第59條規定減輕其刑等語。惟按刑事審判旨
    在實現刑罰權分配正義，故法院對有罪被告科刑，應符合罪
    刑相當原則，使輕重得宜，罰當其罪，以契合社會法律感情
    ，此所以刑法第57條明定科刑時應審酌一切情狀，尤應注意
    該條所列10款事項以為科刑輕重之標準，俾使法院就個案量
    刑，能斟酌至當。「量刑輕重係屬事實審法院得依職權自由
    裁量事項，苟已斟酌刑法第57條各款所列情狀而未逾越法定
    刑度，不得遽指為違法」（最高法院98年台上字5002號判決
    意旨參照）。本件原審判決已以被告之責任為基礎，並詳予
    審酌刑法第57條各款所列情形，為科刑輕重標準之綜合考量
    ，在法定刑度內，斟酌科刑，尚無偏執一端，致明顯失出失
    入，客觀上不生量刑裁量權濫用或違反比例原則、罪刑均衡
    原則之情形，核無不合，自無違法之可言。且依被告之犯罪
    情狀難認有何顯可憫恕之情形，尚無適用刑法第59條減刑規
    定之餘地，業經本院說明如前，被告徒以前詞指摘原審量刑
    不當，請求再予減輕，並無可採。惟原判決既有上開可議之
    處，即屬無可維持，應由本院撤銷改判。
　㈢爰以行為人之責任為基礎，審酌被告前有詐欺案件之犯罪紀
    錄，素行非佳，並考量現今社會詐欺事件層出不窮、手法日
    益翻新，政府及相關單位無不窮盡心力追查、防堵，大眾傳
    播媒體更屢屢報導民眾被詐欺，甚至畢生積蓄因此化為烏有
    之相關新聞，而被告年輕力壯，卻不思依循正途獲取穩定經
    濟收入，竟貪圖不法錢財，加入詐欺集團，並以冒用公務員
    名義詐騙財物方式獲取不法利益，貪圖不勞而獲，價值觀念
    非無偏差，且其所屬詐欺集團利用人民對於公權力信賴或畏
    懼心理為詐騙犯行，亦破壞政府威信，造成告訴人財物損害
    金額非少，其行為實值非難，並衡量被告於本案詐欺集團之
    角色分工，尚非屬於詐欺集團指揮監督之核心地位，及犯後
    除爭執觸犯洗錢罪外，對於其他客觀事實均坦承不諱，犯後
    態度尚稱良好，又犯後雖與告訴人成立調解，惟被告尚未開
    始履行給付即入監執行，兼衡被告自陳高職畢業之智識程度
    、離婚、有1名6歲幼女由父母照顧，曾從事三溫暖服務員工
    作，月入約2萬5千元至3萬元之家庭生活、經濟狀況（見本
    院卷第135頁）等一切情狀，量處如主文第2項所示之刑。
四、沒收：
  ㈠按犯罪所得，屬於犯罪行為人者，沒收之；前二項之沒收，
    於全部或一部不能沒收或不宜執行沒收時，追徵其價額，刑
    法第38之1條第1項前段、第3項分別定有明文。而犯罪所得
    之沒收、追繳或追徵，在剝奪犯罪行為人之實際犯罪所得，
    其重點置於所受利得之剝奪，故無利得者自不生剝奪財產權
    之問題，是二人以上共同犯罪，關於犯罪所得之沒收、追徵
    ，應各按其實際利得數額負責；又按洗錢防制法第18條規定
    ：「犯第14條之罪，其所移轉、變更、掩飾、隱匿、收受、
    取得、持有、使用之財物或財產上利益，沒收之；犯第15條
    之罪，其所收受、持有、使用之財物或財產上利益，亦同（
    第1 項）。」該項立法理由略以：「現行條文僅限於沒收犯
    罪所得財物或財產上利益，而未及於洗錢行為標的之財物或
    財產上利益，爰予修正。」是可知洗錢防制法該項之規定，
    僅在將非屬於犯罪行為所得之洗錢行為標的納入沒收之範圍
    ，而不在沒收已非屬於犯罪行為人所得支配之洗錢行為標的
    。　　
　㈡經查，被告於警詢供稱：我提領後，交付金融卡及贓款給暱
    稱「神奇的海螺」之男子，我都還沒分到酬勞等語（見偵卷
    第4、5頁），而本件並無其他積極證據可資證明被告因上開
    犯行已實際取得報酬或利益，尚難認被告獲有任何犯罪所得
    。又本件被告接續提領之詐得款項，係透過收水上游「神奇
    的海螺」之男子收取，再上繳「鈴木一郎」、「K」所屬詐
    欺集團，業經本院審認如前，被告僅提領過手，不具事實上
    之管領、處分權，亦非被告所有，自無從依洗錢防制法第18
    條第1項前段規定宣告沒收，均附此敘明。　　
　㈢至於用以提領本案詐騙贓款之郵局帳戶、合庫帳戶之提款卡
    各1張，皆未據扣案，無法證明仍存在，且該等提款卡之客
    觀財產價值低微，亦可由告訴人重新向郵局、合庫重新申請
    補發新卡，顯然欠缺刑法上之重要性，爰不為沒收、追徵之
    諭知，併予說明。　
據上論斷，應依刑事訴訟法第369條第1項前段、第364條、第299
條第1項前段，洗錢防制法第2條第2款、第14條第1項，刑法第11
條前段、第28條、第339條之4第1項第1款、第2款、第339條之2
第1項、第55條，刑法施行法第1條之1第1項，判決如主文。　
本案經檢察官秦嘉瑋提起公訴，檢察官陳昱旗到庭執行職務。
中　　華　　民　　國　　110 　年　　5　　月　 　27　　日
                  刑事第十一庭  審判長法　官  周煙平
                                      法　官  陳俞伶
                                      法　官  連育群
以上正本證明與原本無異。
如不服本判決，應於收受送達後20日內向本院提出上訴書狀，其
未敘述上訴之理由者並得於提起上訴後20日內向本院補提理由書
（均須按他造當事人之人數附繕本）「切勿逕送上級法院」。
                                      書記官  廖紫喬
中　　華　　民　　國　　110 　年　　5 　　月　　27　　日
附錄：本案論罪科刑法條全文
中華民國刑法第339條之2
意圖為自己或第三人不法之所有，以不正方法由自動付款設備取
得他人之物者，處3年以下有期徒刑、拘役或30萬元以下罰金。
以前項方法得財產上不法之利益或使第三人得之者，亦同。
前二項之未遂犯罰之。
中華民國刑法第339條之4
犯第339條詐欺罪而有下列情形之一者，處1年以上7年以下有期
徒刑，得併科1百萬元以下罰金：
一、冒用政府機關或公務員名義犯之。
二、三人以上共同犯之。
三、以廣播電視、電子通訊、網際網路或其他媒體等傳播工具，
    對公眾散布而犯之。
前項之未遂犯罰之。
洗錢防制法第14條
有第二條各款所列洗錢行為者，處7年以下有期徒刑，併科新臺
幣5百萬元以下罰金。
前項之未遂犯罰之。
前二項情形，不得科以超過其特定犯罪所定最重本刑之刑。